【裁判字號】    99,交易,30
【裁判日期】    990826
【裁判案由】    過失傷害
【裁判全文】
臺灣宜蘭地方法院刑事判決              99年度交易字第30號
公  訴  人  臺灣宜蘭地方法院檢察署檢察官
被      告  戊○○
選任辯護人  謝崇浯律師
被      告  甲○○原名乙○○.
選任辯護人  法律扶助律師黃憲男律師
上列被告因業務過失致重傷害等案件，經檢察官提起公訴（99年
度調偵字第7、8號），本院判決如下：
    主  文
戊○○犯業務過失傷害致人重傷罪，處有期徒刑捌月。
甲○○犯過失傷害致人重傷罪，處有期徒刑伍月，如易科罰金，
以新臺幣壹仟元折算壹日。緩刑參年。
    事  實
一、戊○○係海軍蘇澳後勤支援指揮部約聘員工，負責水電維修
    及駕駛軍用大客車載運海軍蘇澳後勤支援指揮部員工上下班
    ，係以駕駛軍用大客車載送人員為業，為從事駕駛業務之人
    。戊○○於民國98年4月14日上午7時許，駕駛車牌號碼軍J-
    50072號軍用大客車欲前去接載海軍蘇澳後勤支援指揮部員
    工上班時，沿宜蘭縣蘇澳鎮○○路由蘇澳往羅東方向行駛，
    於行經蘇澳鎮○○路213號國立蘇澳海事學校前方五個路口
    處時，該處設有最高速限為時速六十公里之標誌，戊○○即
    以時速約六十公里之速度繼續往前行駛，嗣於同日上午7時1
    0分許，戊○○行經國立蘇澳海事學校前方一個路口處時，
    本應注意該處已設有「學校」標誌，且駕駛人駕駛汽車，應
    遵守道路交通標誌之指示，「學校」標誌係用以指示學校地
    區，車輛駕駛人應注意禁聲減速慢行，且依當時天候晴、日
    間自然光線、柏油路面、路面無缺陷、路面無障礙物、視距
    良好等情事，並無不能注意情事，詎其竟疏未注意遵守前開
    規定減速慢行，仍持續以時速六十公里左右之速度，高速沿
    著蘇港路內側車道往前行駛，嗣於行經國立蘇澳海事學校前
    路口處時，適有國立蘇澳海事學校學生甲○○（原名乙○○
    ）騎駛車號5GC-768號機車搭載丙○○在同向前方外側車道
    欲左轉進入學校時，亦疏未注意遵守左轉彎時，應先顯示車
    輛前後之左邊方向燈光，且變換車道時，應讓直行車先行，
    並注意安全距離之規定，於未保持安全距離、未打左轉方向
    燈、未讓左後方直行車先行之情形下，即貿然自外側車道左
    轉變換車道進入內側車道，以致戊○○所駕軍J-50072號軍
    用大客車與甲○○所騎5GC-768號機車均因煞避不及而在國
    立蘇澳海事學校前路口內側車道處發生碰撞，導致甲○○與
    丙○○人車倒地，甲○○並因而受有胸部挫傷、頭部外傷併
    腦震盪、腰部挫傷、右手肘及膝蓋挫傷併擦傷、創傷後壓力
    症候群等傷害。丙○○則受有左第四手指創傷性關節炎、嘴
    唇撕裂傷共4公分、人中撕裂傷1公分、四肢多處擦傷及挫傷
    、右後腦擦傷、外傷性腦傷、創傷性腦傷術後遺四肢癱瘓、
    右側偏癱、左側輕癱、意識障礙、認知障礙、吞嚥言語功能
    障礙、大小便失禁之重傷害。嗣戊○○、甲○○肇事後，於
    有偵查權限之機關及公務員發覺其犯罪前，即主動向警員自
    承肇事，並自願接受裁判。
二、案經甲○○、丙○○之父丁○○訴由宜蘭縣政府警察局蘇澳
    分局報請臺灣宜蘭地方法院檢察署檢察官偵查起訴。
    理  由
壹、證據能力：
一、被告戊○○部分：
（一）按被告以外之人於審判外之言詞或書面陳述，除法律有規
      定者外，不得作為證據，刑事訴訟法第159條第1項定有明
      文。查公訴人所舉臺灣省基宜區車輛行車事故鑑定委員會
      98年5月19日基宜區980168案鑑定意見書、臺灣省車輛行
      車事故覆議鑑定委員會98年7月20日覆議字第0986202674
      號覆議鑑定意見函，性質上均係被告以外之人，即上開鑑
      定委員會、覆議鑑定委員會之鑑定委員於審判外所為之書
      面陳述，屬於傳聞證據，再該鑑定意見書雖係公務員職務
      上所製作之紀錄文書，然既為針對本件車禍個案作成，即
      與刑事訴訟法第159條之4第1款所示，可經常處於可受公
      開檢查之狀態，設有錯誤，甚易發現而予及時糾正之例行
      性紀錄文書有間，自非刑事訴訟法第159條之4第1款所定
      得為證據之公文書。其次，該鑑定意見書、覆議鑑定意見
      函均係被告戊○○申請鑑定，故各鑑定委員會係依憑警方
      蒐證資料為鑑定，並未能參酌檢察官偵查中所蒐集之其他
      卷證資料，則該鑑定意見書、覆議鑑定意見函顯非於可信
      之特別情況下所製作，自非刑事訴訟法第159條之4第3款
      所定得為證據之文書。再者，該鑑定意見書、覆議鑑定意
      見函均係被告戊○○申請鑑定，故該二鑑定意見並非審判
      長、受命法官或檢察官依刑事訴訟法第198條之規定，囑
      託鑑定委員會之鑑定委員鑑定，鑑定委員會之鑑定委員依
      刑事訴訟法第206條第1項規定所出具之書面鑑定報告，亦
      非法院、檢察官依刑事訴訟法第208條之規定，囑託二鑑
      定委員會鑑定，鑑定委員會依刑事訴訟法第208條第1項準
      用同法第206條第1項規定所出具之書面鑑定報告。從而，
      依刑事訴訟法第159條第1項之規定，臺灣省基宜區車輛行
      車事故鑑定委員會98年5月19日基宜區980168案鑑定意見
      書、臺灣省車輛行車事故覆議鑑定委員會98年7月20日覆
      議字第0986202674號覆議鑑定意見函，均無證據能力。
（二）次按，被告以外之人於審判外之陳述，雖不符前四條之規
      定，而經當事人於審判程序同意作為證據，法院審酌該言
      詞陳述或書面陳述作成時之情況，認為適當者，亦得為證
      據；當事人、代理人或辯護人於法院調查證據時，知有第
      159條第1項不得為證據之情形，而未於言詞辯論終結前聲
      明異議者，視為有前項之同意，刑事訴訟法第159條第1項
      、第159條之5第1項、第2項分別定有明文。查證人甲○○
      於警詢中之陳述，雖屬被告以外之人於審判外之陳述，然
      被告、辯護人、檢察官於審理時，均已同意作為證據，本
      院審酌該言詞陳述成時之情況，並無不宜作為證據情事，
      依刑事訴訟法第159條之5第1項之規定，前揭證人於警詢
      中之陳述，自均得做為證據，又被告、辯護人、檢察官於
      本院審理時對於下列所述之證據資料，均不爭執其證據能
      力，本院審酌該等證據資料作成時之狀況，亦無不宜作為
      證據情事，依刑事訴訟法第159條之5第2項規定，自均得
      作為證據。
二、被告甲○○部分：
    查證人戊○○於警詢中之陳述，雖屬被告以外之人於審判外
    之陳述，然被告、辯護人、檢察官於審理時，均已同意作為
    證據，本院審酌該言詞陳述成時之情況，並無不宜作為證據
    情事，依刑事訴訟法第159條之5第1項之規定，前揭證人於
    警詢中之陳述，自均得做為證據，又被告、辯護人、檢察官
    於本院審理時對於下列所述之證據資料，均不爭執其證據能
    力，本院審酌該等證據資料作成時之狀況，亦無不宜作為證
    據情事，依刑事訴訟法第159條之5第2項規定，自均得作為
    證據。
貳、認定犯罪事實所憑之依據：
一、被告戊○○部分：
    訊據被告戊○○矢口否認有何業務過失傷害、業務過失重傷
    害之犯行，辯稱「本件係因同案被告甲○○未打方向燈就突
    然左轉衝出來，我發現後馬上煞車，我已經盡我所能的避免
    事故發生，但最終還是無法避免而發生碰撞，我認為車禍的
    發生我沒有過失。」云云，辯護人亦為被告戊○○辯護稱「
    鈞院送請臺灣省基宜區車輛行車事故鑑定委員會鑑定本件車
    禍肇事責任，其鑑定意見雖認為被告戊○○有『行經設有學
    校標誌路段，疏未減速慢行之疏失，為肇事次因』，然『學
    校』標誌並非要求用路人行經此處時必須減速慢行，該標誌
    係在提醒用路人此處係學校，必須遵守同規則第101條關於
    『超車』規定、同規則第112條關於『停車』規定，尚難因
    事故地點設有『學校』標誌，即認為被告戊○○有何疏失。
    事實上，事故發生當時，事故地點號誌燈為綠燈，被告戊○○本有直行通過路口之路權，被告戊○○亦得信賴其他參與
    道路上的人都會遵守交通規則，本件車禍實係同案被告甲○○突然衝出來所致，同案被告甲○○亦承認其有過失，故被
    告戊○○在本件事故顯無應注意能注意而未注意之疏失。」
    云云，然查：
（一）被告戊○○係海軍蘇澳後勤支援指揮部約聘員工，負責水
      電維修及駕駛軍用大客車載運海軍蘇澳後勤支援指揮部員
      工上下班，係以駕駛軍用大客車載送人員為業，為從事駕
      駛業務之人。被告戊○○於98年4月14日上午7時許，駕駛
      軍J-50072號軍用大客車欲前去接載海軍蘇澳後勤支援指
      揮部員工上班時，沿蘇澳鎮○○路由蘇澳往羅東方向行駛
      ，於行經蘇澳鎮○○路213號國立蘇澳海事學校前方五個
      路口處時，該處設有最高速限為時速六十公里之標誌，戊○○即以時速約六十公里之速度繼續往前行駛，嗣於同日
      上午7時10分許，戊○○行經國立蘇澳海事學校前方一個
      路口處時，雖見該處已設有「學校」標誌，惟被告戊○○
      並未因此而減速慢行，仍持續以時速六十公里左右之速度
      ，高速沿著內側車道往前行駛，嗣於行經國立蘇澳海事學
      校前路口處時，適有國立蘇澳海事學校學生甲○○（原名
      乙○○）騎駛車號5GC-768號機車搭載丙○○在同向前方
      外側車道欲左轉進入學校時，於未保持安全距離、未打左
      轉方向燈、未讓左後方直行車先行之情形下，即貿然自外
      側車道左轉變換車道進入內側車道，以致戊○○所駕軍J-
      50072號軍用大客車與甲○○所騎5GC-768號機車均因煞避
      不及而在國立蘇澳海事學校前路口內側車道處發生碰撞，
      導致甲○○與丙○○人車倒地，甲○○並因而受有胸部挫
      傷、頭部外傷併腦震盪、腰部挫傷、右手肘及膝蓋挫傷併
      擦傷、創傷後壓力症候群等傷害。丙○○則受有左第四手
      指創傷性關節炎、嘴唇撕裂傷共4公分、人中撕裂傷1公分
      、四肢多處擦傷及挫傷、右後腦擦傷、外傷性腦傷、創傷
      性腦傷術後遺四肢癱瘓、右側偏癱、左側輕癱、意識障礙
      、認知障礙、吞嚥言語功能障礙、大小便失禁之重傷害等
      事實，已據被告戊○○坦認在卷（見本院卷第24至25、29
      、80至85、196至198頁），核與證人甲○○所證述之車禍
      發生情節大致相符（見警卷第6至11頁、本院卷第85至94
      頁），復有道路交通事故現場圖、道路交通事故調查報告
      表、財團法人羅許基金會羅東博愛醫院診斷證明書（丙○○）、財團法人天主教靈醫會羅東聖母醫院診斷證明書（
      丙○○）、財團法人天主教靈醫會羅東聖母醫院98年10月
      2日天羅聖民字第0945號函各一件及財團法人羅許基金會
      羅東博愛醫院診斷證明書二件（甲○○）、事故現場照片
      十二張在卷可稽。又宜蘭縣蘇澳鎮○○路由蘇澳往羅東方
      向，於蘇澳鎮○○路213號國立蘇澳海事學校前方五個路
      口處，設有最高速限為時速六十公里之標誌、於國立蘇澳
      海事學校前方一個路口處，則設有學校標誌之事實，亦經
      本院至現場勘驗查明屬實，並製有勘驗筆錄及勘驗相片在
      卷可資佐證（見本院卷第104至105、122至129頁）。
（二）雖被告戊○○否認本件車禍之發生其有過失，辯護人亦以
      前揭情詞置辯，惟查：
１、按駕駛人駕駛汽車，應遵守道路交通標誌之指示；道路交通
    標誌係以規定之符號、圖案或簡明文字繪於一定形狀之標牌
    上，安裝於固定或可移動之支撐物體，設置於適當之地點，
    用以預告或管制前方路況，促使車輛駕駛人與行人注意、遵
    守之交通管制設施；「學校」標誌，設於學校附近之處，用
    以指示學校地區，車輛駕駛人應注意禁聲慢行；汽車駕駛人
    ，駕駛汽車有行經設有「學校」標誌之路段，不減速慢行之
    情形者，處新臺幣六百元以上一千八百元以下罰鍰，道路交
    通安全規則第90條、道路交通標誌標線號誌設置規則第3條
    第1款及第126條、道路交通管理處罰條例第44條第1項第4款
    定有明文，被告戊○○為已考領駕駛執照之職業駕駛人，對
    此實難諉稱不知，其駕駛軍J-50072號軍用大客車以時速約
    六十公里之速度高速行駛於宜蘭縣蘇澳鎮○○路上（由蘇澳
    往羅東方向），當行經國立蘇澳海事學校前方一個路口處，
    見該處已設有「學校」標誌時，本應注意遵守上開規定，且
    依卷附前揭道路交通事故調查報告表所載，於事故當時之天
    候晴、日間自然光線、柏油路面、路面無缺陷、路面無障礙
    物、視距良好等情形，並無不能注意之情事，詎其竟疏未注
    意遵守前開規定，並未依照「學校」標誌之指示減速慢行，
    仍持續以時速六十公里左右之速度，高速沿著蘇港路內側車
    道往前行駛，以致於行經國立蘇澳海事學校前路口處時，因
    車速過快而煞避不及，以致撞擊甲○○所騎之5GC-768號機
    車，而肇致本件車禍發生，其駕駛行為顯有過失。且本件車
    禍經本院送請臺灣省基宜區車輛行車事故鑑定委員會鑑定肇
    事責任，其鑑定結果亦認為「戊○○駕駛軍用大客車，行經
    設有學校標誌路段，疏未減速慢行，為肇事次因。」，此有
    該鑑定委員會基宜區990272號鑑定意見書附卷可參（見本院
    卷第157至158頁）。至於前述鑑定意見雖另載稱「甲○○騎
    駛重機車，左轉彎未顯示方向燈及讓左後直行車先行，為肇
    事主因。」等語，惟即便被害人（同案被告）甲○○就本件
    車禍之發生亦有前揭疏失，然仍無從因此而解免被告戊○○
    所應負之前揭過失責任。
２、次按，道路交通標誌、標線、號誌之設置目的，在於提供車
    輛駕駛人及行人有關道路路況之警告、禁制、指示等資訊，
    以便利行旅及促進交通安全，道路交通標誌標線號誌設置規
    則第2條已明文揭示其旨。而為達上開提供車輛駕駛人及行
    人有關道路路況之警告、禁制、指示等資訊，以便利行旅及
    促進交通安全之目的，道路交通標誌標線號誌設置規則遂一
    一揭示各項交通標誌、編號、號誌之分類、形狀、作用、設
    置位置、規範內容等事項，以提醒用路人於行車時應注意遵
    守道路上所設置之相關標誌、標線、號誌，俾能順暢交通，
    並維用路人之安全。其次，參諸道路交通標誌標線號誌設置
    規則之規定，可知於同一路段，道路交通主管機關為了因應
    各處短暫面臨之不同交通狀況，會依需要設置不同之標誌、
    標線、號誌以提醒用路人注意交通安全，故用路人於行經此
    路段時，自應恪遵各個標誌、標線、號誌之指示，並不能僅
    擇其一遵守，而置其他交通標誌、標線、號誌於不顧。舉例
    言之，某路段雖設有最高速限之標誌，告示車輛駕駛人前方
    道路最高行車時速之限制，不得超速行駛（參見道路交通標
    誌標線號誌設置規則第85條規定），惟在此一路段之某一路
    口因通行之行人較多，屬行人易肇事路段，道路交通主管機
    關雖未因此一短暫面臨之交通狀況而將最高速限降低，惟為
    確保交通安全，道路交通主管機關便會在該處路口前設置「
    當心行人」之標誌，用以促使車輛駕駛人於行經此處時，應
    減速慢行，注意行人（參見道路交通標誌標線號誌設置規則
    第41條規定），故行經該處之駕駛人，除了不得超速行駛外
    ，更應特別注意遵守「當心行人」標誌之指示，應再減速慢
    行，並注意行人。換言之，在設有最高速限標誌之路段，遵
    守該速限規定，不超速行駛，僅係交通法規之最低誡命，於
    該路段縱然其最高速限並未變更，然沿途若有為了因應短暫
    面臨之交通狀況，而設置之其他交通標誌、編號、號誌時，
    駕駛人自應再恪遵各該交通標誌、編號、號誌之指示，謹慎
    行車以維安全，此即前揭各項道路交通標誌、標線、號誌設
    置之目的，亦屬至明之理。再者，參諸道路交通管理處罰條
    例第40條、第44條第1項第4款分別處罰「行車速度，超過規
    定之最高時速」、「行經設有學校標誌之路段，不減速慢行
    」之違規行為，可知即便是遵守最高速限標誌之規定，並未
    超速行駛，然於行經設有「學校」標誌之路段，若未依「學
    校」標誌之指示，特意減速慢行，仍屬違反交通安全法規之
    違規行為。以本件情形而言，於事故地點「蘇澳鎮○○路21
    3號國立蘇澳海事學校前路口」之前方（指靠近蘇澳方向）
    五個路口處，已設有最高速限為時速六十公里之標誌，一直
    到事故地點位置，並未有其他最高速限標誌之事實，已據本
    院至現場勘驗查明屬實，並製有勘驗筆錄及勘驗相片在卷可
    稽（見本院卷第101至143頁），則事故路段之最高速限為時
    速六十公里之事實，自堪以認定。又於事故地點「蘇澳鎮○○路213號國立蘇澳海事學校前路口」之前方（指靠近蘇澳
    方向）一個路口處，另設有「學校」標誌之事實，亦據本院
    至現場勘驗查明屬實，並製有勘驗筆錄及勘驗相片在卷可稽
    （見本院卷第101至143頁），則參諸前揭說明及道路交通安
    全規則第90條、道路交通標誌標線號誌設置規則第126條，
    道路交通管理處罰條例第44條第1項第4款之規定，被告戊○○於行駛「蘇澳鎮○○路213號國立蘇澳海事學校前路口」
    之前方（指靠近蘇澳方向）一個路口，至「蘇澳鎮○○路21
    3號國立蘇澳海事學校前路口」之路段時，除了必須遵守最
    高速限標誌之規定，不超速行駛外，更應依「學校」標誌之
    指示，再予減速慢行。然被告戊○○業已屢次供承「我平常
    開軍用交通車接送人員上下班時，常會經過國立蘇澳海事學
    校前面，該路段是我慣行之道路。平常日早上7點多的時段
    ，國立蘇澳海事學校前面的路口會有很多學生上學經過。我
    知道行經學區時要減速慢行，我平常開車經過國立蘇澳海事
    學校前路口時，因為知道那邊是學校前的路口，我會特別的
    減速慢行。事故路段之最高速限為時速六十公里，事故當天
    行經國立蘇澳海事學校前面的一個路口時，我有注意到中央
    分隔島上設有『學校』之標誌，當天在還沒有接近國立蘇澳
    海事學校之前，我的時速是六十公里左右，而在我行經國立
    蘇澳海事學校前路口，全部車道之視線均未被阻擋，在我發
    現機車而踩下煞車之前，我的時速還是六十公里左右，因為
    在接近國立蘇澳海事學校時，早就綠燈了，前方也沒有車子
    ，所以我就依照我原來行駛的速度，繼續往前開，並沒有特
    別因為已經接近國立蘇澳海事學校而減速。」等情綦詳（見
    本院卷第80至84、197至198頁），參以證人甲○○所證述「
    事故當天我在停車待轉時，我有發現被告戊○○所開的軍用
    大客車，當時他才剛通過事故地點前方的那個路口，當時他
    離我很遠，我認為可以通過，我就起步左轉，結果因為他的
    車速很快，我在內側車道中間位置就被戊○○撞到了。」之
    情節（見本院卷第88至89頁），及事故現場所遺留軍J-5007
    2號軍用大客車之煞車痕跡長達22.2公尺等情狀（見警卷第1
    2頁所附道路交通事故現場圖），顯見被告戊○○當日行駛
    至設有「學校」標誌之「蘇澳鎮○○路213號國立蘇澳海事
    學校前路口」之前方（指靠近蘇澳方向）一個路口後，確實
    並未依「學校」標誌之指示，予以減速慢行，仍持續以逼近
    最高速限時速六十公里左右之速度，高速行駛至「蘇澳鎮○○路213號國立蘇澳海事學校前路口」，以致突遇同向前方
    外側車道上之國立蘇澳海事學校學生甲○○騎駛機車違規左
    轉變換車道至其前方內側車道時，因其車行速度過快，以致
    煞避不及而撞擊甲○○所騎機車，肇致本件車禍發生，被告
    戊○○上開駕車行為顯已違反道路交通安全規則第90條、道
    路交通標誌標線號誌設置規則第126條、道路交通管理處罰
    條例第44條第1項第4款所課予之注意義務，且依車禍當時天
    候狀況、路面狀況及視距均屬良好等情形，其亦無不能注意
    之情事，乃被告戊○○應注意，能注意，而不注意遵守前揭
    道路交通安全規定，以致造成本件車禍發生，其駕駛行為確
    有過失無訛。是以被告及其辯護人所辯「『學校』標誌並非
    要求用路人行經此處時必須減速慢行，該標誌係在提醒用路
    人此處係學校，必須遵守同規則第101條關於『超車』規定
    、同規則第112條關於『停車』規定，不能因事故地點設有
    「學校」標誌，即認為被告戊○○有疏失。」云云，顯然違
    背前揭道路交通安全法令之規定意旨，純屬飾卸之詞，諉無
    足取。
３、末按，所謂信賴原則，在道路交通事故之刑事案件上，係指
    參與交通行為之一方，遵守交通法規秩序，得信賴同時參與
    交通行為之對方或其他人，亦必會遵守交通法規秩序，不致
    有違反交通法規秩序之行為發生，因此，對於對方或其他人
    因違反交通法規秩序之行為所導致之危險結果，即無注意防
    免之義務，從而得以免負過失責任。惟主張適用信賴原則而
    免除過失責任之前提，必須汽車駕駛人本身對於防止危險發
    生之相關交通法令之規定，業已遵守，並盡相當之注意義務
    ，以防止危險發生始可。若汽車駕駛人本身已有違反防止危
    險發生之交通法令之駕駛行為，而未盡相當之注意義務，以
    防止危險發生，縱然對方亦有違反防止危險發生之交通法令
    之行為，此時該汽車駕駛人即無主張信賴原則而卸免過失責
    任之餘地（參見最高法院84年台上字第5360號判例意旨）。
    本件情形，車禍發生之主要肇事原因雖然係因同案被告甲○○「未注意安全距離，未打左轉方向燈，未讓左後方直行車
    先行，即貿然自外側車道左轉變換車道進入內側車道」之違
    規駕駛行為所致，然被告戊○○本身亦有「行經設有『學校
    』標誌之路段，未減速慢行」之違規駕駛行為，且被告戊○○上開疏失駕駛行為，同為本件車禍肇事之次因，則參諸前
    揭說明，被告戊○○自無主張信賴原則，以卸免本件車禍過
    失責任之餘地。是以被告戊○○及其辯護人所辯「事故發生
    當時，事故地點號誌燈為綠燈，被告戊○○本有直行通過路
    口之路權，被告戊○○亦得信賴其他參與道路上的人都會遵
    守交通規則，本件車禍係同案被告甲○○未打方向燈突然衝
    出來所致，被告戊○○發現後馬上煞車，已經盡其所能的避
    免事故發生，被告戊○○在本件事故顯無應注意能注意而未
    注意之疏失。」云云，均屬無據，毫不足採。
（三）被害人甲○○確實因本件車禍受有胸部挫傷、頭部外傷併
      腦震盪、腰部挫傷、右手肘及膝蓋挫傷併擦傷、創傷後壓
      力症候群等傷害；被害人丙○○確實因本件車禍受有左第
      四手指創傷性關節炎、嘴唇撕裂傷共4公分、人中撕裂傷1
      公分、四肢多處擦傷及挫傷、右後腦擦傷、外傷性腦傷、
      創傷性腦傷術後遺四肢癱瘓、右側偏癱、左側輕癱、意識
      障礙、認知障礙、吞嚥言語功能障礙、大小便失禁之重傷
      害，且被告戊○○就本件車禍之發生確實有過失等事實，
      均已認定在前，是被告戊○○之過失行為與被害人甲○○
      之普通傷害、被害人丙○○之重傷害間，顯均具有相當因
      果關係。
（四）綜上所述，本件事證已臻明確，被告戊○○空言否認犯行
      並不足採，其犯行已堪予認定，應依法論科。
二、被告甲○○部分：
（一）上揭犯罪事實，業據被告甲○○於檢察官偵訊及本院審理
      時坦承不諱（見宜蘭地檢署98年度偵字第3425號卷第79頁
      ，本院卷第25、29、85至93、197頁），核與證人戊○○
      於警詢、檢察官偵訊及本院審理時證述之車禍發生經過大
      致相符（見警卷第1至5頁、宜蘭地檢署98年度偵字第3425
      號卷第55至56頁、本院卷第80至85頁），並有道路交通事
      故現場圖、道路交通事故調查報告表、本院勘驗筆錄各一
      件及財團法人羅許基金會羅東博愛醫院診斷證明書二件（
      甲○○）、事故現場照片十二張、本院勘驗相片六十二張
      在卷可稽。而被害人丙○○確因本件車禍導致受有左第四
      手指創傷性關節炎、嘴唇撕裂傷共4公分、人中撕裂傷1公
      分、四肢多處擦傷及挫傷、右後腦擦傷、外傷性腦傷、創
      傷性腦傷術後遺四肢癱瘓、右側偏癱、左側輕癱、意識障
      礙、認知障礙、吞嚥言語功能障礙、大小便失禁之重傷害
      之事實，亦有財團法人羅許基金會羅東博愛醫院診斷證明
      書（丙○○）、財團法人天主教靈醫會羅東聖母醫院診斷
      證明書（丙○○）、財團法人天主教靈醫會羅東聖母醫院
      98年10月2日天羅聖民字第0945號函各一件可佐。
（二）按行車遇有左轉彎情況時，應先顯示車輛前後之左邊方向
      燈光，且變換車道時，應讓直行車先行，並注意安全距離
      ，道路交通安全規則第91條第2款、第99條第1項第3款定
      有明文，被告甲○○為已考領駕駛執照之人，對此實難諉
      稱不知，其騎駛機車行經國立蘇澳海事學校前路口，欲從
      蘇港路（蘇澳往羅東方向）外側車道左轉通過路口進入學
      校時，本應注意遵守上開規定，且依卷附前揭道路交通事
      故調查報告表所載，於事故當時之天候晴、日間自然光線
      、柏油路面、路面無缺陷、路面無障礙物、視距良好等情
       形，並無不能注意之情事，詎其竟疏未注意遵守前開規定
      ，未注意安全距離，未打左轉方向燈，未讓左後方直行車
      先行，即貿然自外側車道左轉變換車道進入內側車道，以
      致煞避不及而與戊○○所駕軍J-50072號軍用大客車在國
      立蘇澳海事學校前路口內側車道處發生碰撞，肇致本件車
      禍發生，其駕駛行為顯有過失。且本件車禍經本院送請臺
      灣省基宜區車輛行車事故鑑定委員會鑑定肇事責任，其鑑
      定結果亦認為「甲○○騎駛重機車，左轉彎未顯示方向燈
      及讓左後直行車先行，為肇事主因。」，此有該鑑定委員
      會基宜區990272號鑑定意見書附卷可參（見本院卷第157
      至158頁）。至於前述鑑定意見雖另載稱「戊○○駕駛軍
      用大客車，行經設有學校標誌路段，疏未減速慢行，為肇
      事次因。」等語，惟即便同案被告戊○○就本件車禍之發
      生亦有上述之疏失，然仍無從因此而解免被告甲○○所應
      負之前揭過失責任，附此敘明。
（三）被害人丙○○確實因本件車禍受有前揭重傷害，且被告甲○○就本件車禍之發生確實有過失等事實，均已認定在前
      ，是被告甲○○之過失行為與被害人丙○○之重傷害間，
      顯具有相當因果關係。
（四）綜上所述，足徵被告甲○○首揭自白確與事實相符，本件
      事證已臻明確，被告甲○○之犯行堪予認定，應依法論科
      。
參、論罪科刑：
一、被告戊○○係以駕駛軍用大客車載送人員為業，為從事駕駛
    業務之人，其駕駛軍J-50072號軍用大客車前去載運海軍蘇
    澳後勤支援指揮部員工上班時肇事，導致被害人甲○○受有
    普通傷害、被害人丙○○受有重傷害，核被告戊○○之所為
    ，係犯刑法第284條第2項前段業務過失傷害罪、刑法第284
    條第2項後段業務過失傷害致人重傷罪。被告戊○○以一過
    失行為，而觸犯前揭二罪，為想像競合犯，應從一重之業務
    過失傷害致人重傷罪處斷。又被告戊○○肇事後，於有偵查
    權限之機關及公務員發覺其犯罪前即主動向員警自承肇事，
    並自願接受裁判之事實，業據被告戊○○陳明在卷，並有宜
    蘭縣政府警察局道路交通事故肇事人自首情形紀錄表附卷可
    參，是被告戊○○已符自首之要件（雖被告戊○○於審判中
    對於犯罪事實有所辯解，惟此係被告辯護權之行使，並不影
    響其自首之效力），爰依刑法第62條前段之規定減輕其刑。
    茲審酌被告戊○○之品行、智識程度、就本件車禍發生之疏
    失程度及所生危害、犯後迄未能與被害人達成和解，迄未賠
    償被害人、犯後態度及各被害人所受傷害程度等一切情狀，
    酌情量處如主文所示之刑，以示懲儆。至於檢察官雖具體求
    為判處被告戊○○有期徒刑一年二月，然本院審酌上情後，
    認為量處被告戊○○有期徒刑八月，即可達罰當其罪之目的
    ，檢察官之求刑稍屬過重，併此說明。
二、被告甲○○騎機車肇事，導致被害人丙○○受有重傷害，核
    被告甲○○之所為，係犯刑法第284條第1項後段過失傷害致
    人重傷罪。被告甲○○肇事後，於有偵查權限之機關及公務
    員發覺其犯罪前即主動向員警自承肇事，並自願接受裁判之
    事實，業據被告甲○○陳明在卷，並有宜蘭縣政府警察局道
    路交通事故肇事人自首情形紀錄表附卷可參，是被告甲○○
    已符自首之要件，爰依刑法第62條前段之規定減輕其刑。茲
    審酌被告甲○○之品行、智識程度、就本件車禍發生之疏失
    程度及所生危害、犯罪後已坦承犯行，雖迄未能與被害人達
    成和解，然業已取得被害人家屬之諒解、犯後態度及被害人
    所受傷害程度等一切情狀，量處如主文所示之刑，並諭知易
    科罰金之折算標準，以示懲儆。又被告甲○○前未曾因故意
    犯罪受有期徒刑以上刑之宣告，此有臺灣高等法院被告前案
    紀錄表一件在卷可稽，本院審酌被告年僅19歲，智慮未週，
    此次不慎因一時疏失行為以致罹刑章，經此審理教訓後，當
    知警惕而無再犯之虞，且被害人家屬丁○○亦表示同意給予
    被告甲○○緩刑自新之機會（見本院卷第203頁），故本院
    認所宣告之刑以暫不執行為適當，爰併宣告緩刑三年，以啟
    自新。
據上論斷，應依刑事訴訟法第284條之1、第299條第1項前段，刑
法第284條第1項後段、第284條第2項前段、後段、第55條、第62
條前段、第41條第1項前段、第74條第1項第1款，刑法施行法第1
條之1，判決如主文。
本案經檢察官劉憲英到庭執行職務。
中    華    民    國    99    年    8     月    26    日
                  刑事第二庭法  官  劉家祥
以上正本證明與原本無異。
如不服本判決應於收受本判決後10日內向本院提出上訴書狀，並
應敘述具體理由。若未敘述理由者，應於上訴期間屆滿後20日內
向本院補提理由書狀（均須按他造當事人之人數附繕本）。
                            書記官  葉書毓
中    華    民    國    99    年    8     月    26    日
附錄本案論罪科刑法條：
中華民國刑法第284條
因過失傷害人者，處6月以下有期徒刑、拘役或5百元以下罰金，
致重傷者，處1年以下有期徒刑、拘役或5百元以下罰金。
從事業務之人，因業務上之過失傷害人者，處 1 年以下有期徒
刑、拘役或1千元以下罰金，致重傷者，處3年以下有期徒刑、拘
役或2千元以下罰金。
中華民國刑法施行法第1條之1
中華民國九十四年一月七日刑法修正施行後，刑法分則編所定罰
金之貨幣單位為新臺幣。
九十四年一月七日刑法修正時，刑法分則編未修正之條文定有罰
金者，自九十四年一月七日刑法修正施行後，就其所定數額提高
為三十倍。但七十二年六月二十六日至九十四年一月七日新增或
修正之條文，就其所定數額提高為三倍。

司法院資訊處製作；財團法人民間司法改革基金會備份。
